【裁判字號】    91,保險,13
【裁判日期】    920718
【裁判案由】    給付保險金
【裁判全文】
臺灣彰化地方法院民事判決                          九十一年度保險字第一三號
    原      告    甲○○
    訴訟代理人    朱坤棋律師
    被      告    國泰人壽保險股份有限公司
    法定代理人    乙○○
    訴訟代理人    吳光陸律師
    複  代理人    丙○○      .
右當事人間請求給付保險金事件，本院判決如左：
    主      文
被告應給付原告新台幣柒佰萬元，及自民國九十年十月十六日起至清償日止按年息百
分之十計算之利息。
訴訟費用由被告負擔。
本判決於原告以新台幣貳佰參拾肆萬元供擔保後，得假執行。但被告如於假執行程序
實施前，以新台幣柒佰萬元為原告預供擔保，得免為假執行。
    事      實
甲、原告方面：
  一、聲明：除假執行及免為假執行供擔保金額外，餘如主文所示。
  二、陳述：
    (一)原告於民國  (下同)九十年五月二十七日前往中國大陸旅遊，除於出國前之
        同年五月二十五日向訴外人國寶人壽保險股份有限公司訂立保險金額新台幣
        (下同)一千萬元之旅行平安保險契約，又於出國當日在中正國際機場與訴外
        人新光人壽保險股份有限公司訂立保險金額二千萬元之旅行平安保險契約，
        再與被告訂立保單號碼0000000000號、保險金額二千萬元、保險
        期間自九十年五月二十七日十九時起至同年六月一日十八時止之旅行平安保
        險契約，並分別告知已重複投保之事實。嗣原告於九十年五月二十七日抵達
        中國大陸廣東省珠海市後，即與大陸女友出遊，詎於同年五月二十八日凌晨
        三、四時許偕同女友返回飯店行經珠海市○○○○街途中，突遭二名不詳姓
        名男子強索財物，原告不從，其中一男子即揮拳毆打原告，適有一載客機車
        自前方駛來，該二名男子始離去，但原告之右眼部已因眼鏡遭擊破而受傷出
        血，隨即至當地拱北醫院治療縫合右眼部之傷害，並在該醫院觀察至當日凌
        晨六時許始離開。原告又於同年月二十九日前往拱北醫院複診換藥時，發現
        右眼部之繃帶拆除後，右眼視力模糊，乃轉至該醫院眼科檢查，始得知原告
        右眼已因前開傷害造成外傷性白內障，必須開刀治療，但因該醫院無法立即
        為原告安排手術事宜，原告遂於同年六月一日返國，並於同年六月二日前往
        彰化基督教醫院就醫，經該醫院診斷結果，亦認為原告受有右眼角膜破裂合
        併外傷性白內障，雖經該醫院施予手術治療，仍未治癒，原告再於同年六月
        十三日前往台中榮民總醫院治療，同年六月三十日出院，原告之右眼已全盲
        ，右眼球已萎縮而無法再恢復任何視力。
    (二)依原告與被告訂立之「國泰海外旅行平安保險契約條款」第二條、第六條約
        定，被保險人於契約有效期間內，遭受約定之意外傷害事故，自意外傷害事
        故發生之日起一百八十日內致成附表所列二十八項殘廢程度之一者，被告應
        給付殘廢保險金，並依被告訂立「殘廢程度與保險金給付表」第四級第十五
        項明定一目視力永久完全喪失者，給付比例為保險金額百分之三十五。原告
        既在系爭保險契約有效期間內遭受意外傷害事故，致右眼視力永久完全喪失
        ，被告應依系爭保險契約給付原告保險金額百分之三十五即七百萬元之殘廢
        保險金，故原告於九十年九月三十日備齊相關資料向被告請求給付保險金，
        被告竟拒不依約給付，原告自得依系爭保險契約之約定請求被告給付保險金
        七百萬元，並自請求後十五日之翌日即九十年十月十六日起至清償日止按年
        利一分計算遲延利息。
    (三)對被告抗辯之陳述：
    １、依彰化基督教醫院病歷第三頁記載原告之右眼曾遭暴力毆打，而台中榮民總
        醫院病歷第四頁及第八頁部分，亦提及原告右眼之眼球破裂及眼外傷，係受
        暴力毆打之意外傷害所致，足見原告右眼之視力永久喪失係受意外傷害事故
        造成，被告應負理賠責任。
    ２、原告自八十六年間起曾分別向多家保險公司投保各項保險，其保險觀念良好
        ，故原告與被告訂立系爭保險契約，僅為諸多保險契約之一，並非臨時投保
        ，此部分請求向新光人壽、保誠人壽及南山人壽等保險公司函查相關保險資
        料可知。
    ３、原告當初受傷第一次就醫時僅右眼瞼及臉部出血而已，且係凌晨急診，祇就
        外傷包紮處理，並未就眼睛為特別檢查，故當時未發現右眼球受傷，迄至第
        二次就醫時發現右眼視力模糊，始轉至眼科處理。嗣原告回臺灣後，彰化基
        督教醫院及台中榮民總醫院之醫師就原告右眼所受傷害情形，亦未提出任何
        疑問。況從原告受傷後返回臺灣，即積極前往彰化基督教醫院及台中榮民總
        醫院接受手術就醫之情形，自希望治癒系爭傷害，絕無被告臆測涉及道德危
        險之情形。
    ４、被告質疑事故確認報告書第五項記載返國日期部分，因原告實際返國日期為
        九十年六月一日，該報告書之日期顯係記憶錯誤所致，而原告此行前往中國
        大陸主要會見女友，並可能轉往女友故鄉，返國時間即不確定，故原告僅購
        買回程機票，但未劃定機位。另該報告書記載預定返國日期為九十年六月十
        日，乃原告應被告公司人員詢問時要求預估若轉赴女友故鄉之可能回國期限
        ，並非原告出國前已確定者。再原告投保系爭保險契約，係在機場任意投保
        而已，無從配合回國時程，且系爭保險之保費僅一千六百六十八元，若原告
        有不良動機，何必省小錢而不延長保險期間？
    ５、原告遭歹徒行搶施暴，係因適有他人騎乘機車經過該處，致歹徒不及搶得財
        物而自行走避，原告因而未受財物損失，被告主觀臆測歹徒行搶必有所得，
        已不符實際。另被告提出之調查報告資料，乃被告片面作成之私文書，其內
        容不足憑，且依被告另舉中國人壽保險公司珠海分公司所為代查勘回復資料
        所載，拱北醫院主治醫師接受調查時已無法記清原告就醫當時之情況，原告
        確於九十年五月二十九日向大陸公安報案稱被告打劫受傷之意旨，則被告所
        謂原告就醫時主訴「開門時被公安打」云云，自非事實。
    ６、歹徒毆打原告致眼鏡破裂後，歹徒之手是否當然受傷，且縱有受傷是否當然
        不能繼續毆打，均無必然關係。況原告於凌晨三、四時許因傷害急診就醫，
        並由拱北醫院外科醫師治療，當時原告右眼部受重擊，右臉部裂傷出血，其
        引起腫痛範圍包括右眼周圍部位，且包紮後右眼即不能視物，故原告在換藥
        解除包紮時，始發現右眼視力有異而改由眼科檢查，並得知受有外傷性白內
        障之傷害，此傷害亦已載明在拱北醫院診斷證明書內，被告辯稱無記載，顯
        有誤會。
    ７、被告雖質疑原告眼球是否遭破片刺傷部分，因原告係遭暴力打擊致眼鏡破裂
        傷及右眼受有外傷性白內障等傷害，至於該傷害係因右眼遭重擊所致，或因
        遭破片刺傷所致，均無妨原告因意外事故致生傷害之結果。再原告受傷後，
        先在彰化基督教醫院接受手術治療，因無法治癒再轉至台中榮民總醫院繼續
        治療，故台中榮民總醫院對原告右眼之診斷「眼球破裂及眼內炎」，係原告
        經彰化基督教醫院開刀治療後之症狀，但就原告受傷後連續就醫之歷程而言
        ，仍肇因於遭毆打成傷甚明。
    ８、又眼球性質脆弱，無論遭受外力重擊或破片刺傷，均可能造成傷害，而原告
        右眼係因外傷性白內障未能治癒致全盲，乃為事實，故被告所謂系爭傷害不
        可能失明云云，顯無依據。
    ９、原告前雖有退票紀錄，但一時有退票紀錄之原因複雜，非等同於經濟狀況不
        佳或永遠不佳，而原告自八十六年間即相當重視保險，分別向新光人壽、南
        山人壽及保誠人壽等保險公司投保長期之人壽保險，且系爭保險之保費僅一
        千餘元，是否投保與要保人之經濟狀況無關，原告縱有退票紀錄，亦不影響
        原告對自身安危具有保險利益，故原告絕無動機不良之情形。
  １０、依彰化基督教醫院九十二年六月十一日函說明所示，原告所受右眼角膜穿孔
        等傷害係因外傷所致，而外傷後眼球持續發炎造成球萎縮及喪失視力，且依
        臨床經驗眼角膜穿孔外傷可能不會流血，足見原告右眼喪失視力係因外傷所
        致，被告質疑眼角膜穿孔必會流血，即無依據。
  三、證據：提出被告公司保險費收據影本一件、財團法人海峽交流基金會證明影本
      三件 (含報警回執影本一件、珠海市拱北醫院診斷證明書影本一件、中國大陸
      廣東省珠海市公證處公證書影本三件) 、彰化基督教醫院診斷書影本一件、台
      中榮民總醫院診斷證明書影本一件、國泰海外旅行平安保險契約條款影本一件
      、珠海市拱北醫院門診病歷影本一件、南山人壽保險股份有限公司保單影本一
      件及保誠人壽保險股份有限公司保險單影本一件為證，另聲請向彰化基督教醫
      院及台中榮民總醫院函詢原告眼疾不能治癒而喪失視力之原因。
乙、被告方面：
  一、聲明：
    (一)原告之訴及其假執行之聲請均駁回。
    (二)訴訟費用由原告負擔。
    (三)如受不利之判決，願供擔保請准宣告免為假執行。
  二、陳述：
    (一)被告對原告在起訴狀提出報警回執及診斷書等證據資料之形式真正不爭執，
        但被告否認原告主張系爭傷害事故之發生係出於意外，而診斷證明書僅能證
        明原告曾到醫院治療，報警回執亦僅證明曾經報警而已，中國大陸之醫師及
        公安並未目睹事故之發生過程，原告應就其主張該項「意外」事故發生經過
        負舉證責任，必原告證明被告應負理賠責任後，被告始就拒絕理賠之免責事
        由舉證，若原告無法舉證，依系爭保險契約之約定，被告不負理賠責任。
    (二)依彰化基督教醫院及台中榮民總醫院之原告病歷記載，主訴是原告自己向醫
        師說明，並非醫師親自目睹，而主訴僅能說明原告右眼確有受傷，但無法證
        明係意外傷害事故所致，此部分應由原告負舉證責任。
    (三)依原告於九十二年一月二十九日在鈞院陳明事實經過及出具予被告之事故確
        認報告書，有下列不合情理之處：
    １、原告陳稱於九十年五月二十七日到中國大陸廣東省珠海市，未劃回程機位，
        當時要先見女友，並確定是否要陪女友回家，故不確定何時返台云云，此與
        事故確認報告書記載其出國目的為旅遊、找商機，回國日期為九十年六月二
        日及十日，有預購回程機票不符。
    ２、一般投保旅遊意外險之期間均為旅遊期間，保險期間應包括來回飛機航程，
        若如原告所述，可能陪女友回家或找商機，時間應非少數幾日，且原告稱以
        前均是一星期，則此次保險期間至少應為一星期以上，參照事故確認報告書
        記載，更應至九十年六月二日或十日，但原告僅投保五日，而傷害事故即發
        生在五天內，甚至原告於九十年六月一日搭機回台，恰為保險期間之五日 (
        即九十年五月二十七日至同年六月一日)，原告有預期該次出國僅須五日，
        顯不合情理。
    ３、原告稱當時歹徒二人均為男性，其中一人揮拳毆打其右臉部，事後原告之財
        物無損失云云，若歹徒二人未取得財物，毆打原告之目的為何？況當時原告
        僅有女友一人在場，應無力阻止毆打或行搶，則另一歹徒自可趁毆打之際行
        搶，何以未為？參照原告在事故確認報告書自承當時攜帶二千元人民幣，並
        非未帶財物，此二名歹徒毆打後毫無所得，與常理不合，故原告是否曾遭二
        名歹徒毆打，即有疑問。又原告在其就醫時自訴係開門時被公安毆打的，更
        見不實在。
    ４、原告稱遭毆打時戴眼鏡，眼鏡破裂，眼睛可能被鏡片刺傷云云，苟係如此，
        不僅歹徒之手可能為鏡片所傷，疼痛之下不可能再繼續毆打，且原告之眼球
        既為鏡片所傷，必然疼痛流血，但依拱北醫院診斷證明書及病歷記載，原告
        當時係右上臉及面部多處皮膚裂傷，並無眼睛 (球)受傷之記載，按諸經驗
        法則，眼球被玻璃鏡片刺傷應會疼痛流血，原告不可能不告知醫師，醫師亦
        不可能未發覺，故當時原告縱有受人毆打，應未傷及眼睛 (球)。尤其依病
        歷記載，原告於九十年五月三十一日換藥，換藥時並未診斷，迄至九十年六
        月一日始再就診，若原告眼球遭刺傷，九十年五月二十八日凌晨就醫時未處
        理，不可能延至同年六月一日均無感覺？且依病歷記載同年六月一日為右眼
        外傷、右上眼瞼不能上提、結膜充血、白內障混濁，診斷為外傷白內障、外
        傷性上眼瞼紅腫，無一涉及眼球破裂之問題。況原告稱拱北醫院醫師未說明
        眼睛何處受傷，僅說眼球有白內障，則原告之眼球是否為鏡片之破片刺傷，
        實有疑問。
    ５、原告稱在彰化基督教醫院動手術，醫師稱白內障切除後即可恢復視力，但手
        術後眼睛即看不到，而台中榮民總醫院醫師則不確定眼球受到感染，再依台
        中榮民總醫院之診斷證明書記載，原告係眼球破裂及眼內炎，原告之右眼全
        盲，是否即為毆打致眼球破裂，尚非一定。
    ６、另依拱北醫院之主治醫師認為原告不可能因鏡片碎片進入眼睛而受傷，因力
        量不夠大，且當時檢查並未發現眼睛有玻璃碎片，其傷應為鈍器傷，顯無玻
        璃銳器傷，而外傷性白內障及水晶體混濁不可能失明，此與原告前開稱白內
        障切除後即可恢復視力相同，故原告目前右眼失明，應非毆打所致。
    ７、原告於八十九年十一月二十四日已遭銀行拒絕往來，其經濟狀況不佳，而原
        告此次出國，另向新光人壽保險公司及國寶人壽保險公司各投保二千萬元、
    (四)依彰化基督教醫院九十二年四月二十一日函說明二，及台中榮民總醫院九十
        二年三月二十四日函說明二記載，所謂外傷均係原告自己陳述，醫院並未查
        明，而台中榮民總醫院函更載明原告之視力喪失應與「急性眼內炎」相關，
        為疾病之發展過程，自非外傷所致。況眼角膜若因外傷穿孔，當時應會流血
        ，何以原告在拱北醫院就醫時未曾發現？故原告之眼角膜穿孔是否為外傷所
        致，並非一定。
  三、證據：提出最高法院九十一年度台上字第九九號民事判決影本一件、台灣高等
      法院八十九年度保險上字第十三號民事判決影本一件、事故確認報告書影本一
      件、台中榮民總醫院診斷證明書影本一件及原告於珠海市右眼失明案調查報告
      影本一件為證，另聲請向彰化基督教醫院及台中榮民總醫院函調原告全部病歷
      資料。
丙、本院依被告聲請向彰化基督教醫院及台中榮民總醫院函調原告病歷資料，並依原
    告聲請向彰化基督教醫院及台中榮民總醫院函詢原告眼疾不能治癒而喪失視力之
    原因。
    理      由
一、本件原告起訴主張其於九十年五月二十七日前往中國大陸旅遊，當日在中正國際
    機場與被告訂立系爭旅行平安保險契約，原告於同日抵達中國大陸廣東省珠海市
    後，偕同大陸女友出遊，詎於同年五月二十八日凌晨三、四時許與女友返回飯店
    途中，突遭二名不詳姓名男子強索財物，原告不從，其中一男子即揮拳毆打原告
    ，適有載客機車自前方駛來，該二名男子始離去，但原告之右眼部已因眼鏡遭擊
    破而受傷出血，隨即至當地拱北醫院治療縫合右眼部之傷害；而原告於同年月二
    十九日前往拱北醫院複診換藥時，發現右眼視力模糊，乃轉至該醫院眼科檢查，
    始得知原告右眼因前開傷害造成外傷性白內障，必須開刀治療，但該醫院無法立
    即為原告安排手術事宜，原告遂於同年六月一日返國，並於同年六月二日前往彰
    化基督教醫院就醫，經診斷結果認為原告受有右眼角膜破裂合併外傷性白內障，
    雖經該醫院施予手術治療，仍未治癒，原告再於同年六月十三日前往台中榮民總
    醫院治療，同年六月三十日出院，但原告之右眼已全盲，右眼球萎縮而永久喪失
    視力。原告遂依兩造訂立之「國泰海外旅行平安保險契約條款」第二條、第六條
    約定，及依被告訂立「殘廢程度與保險金給付表」第四級第十五項明定一目視力
    永久完全喪失者，給付比例為保險金額百分之三十五，請求被告依系爭保險契約
    給付原告保險金額百分之三十五即七百萬元之殘廢保險金，惟被告竟拒不依約給
    付，原告不得已提起本訴請求被告給付殘廢保險金七百萬元，及自請求後十五日
    之翌日即九十年十月十六日起至清償日止按年利一分計算遲延利息等情。
二、被告則否認原告主張系爭傷害事故之發生係出於意外，原告提出中國大陸拱北醫
    院診斷證明書僅能證明曾到醫院治療，而報警回執亦僅證明曾經報警，因中國大
    陸之醫師及公安並未目睹事故之發生過程，原告應就其主張該項「意外」事故發
    生經過負舉證責任，必原告證明被告應負理賠責任後，被告始就拒絕理賠之免責
    事由舉證，若原告無法舉證，依系爭保險契約之約定，被告不負理賠責任。另依
    彰化基督教醫院及台中榮民總醫院之原告病歷記載及函詢覆文說明，主訴是原告
    自己向醫師說明，並非醫師親自目睹，而主訴祇能說明原告右眼確有受傷，並無
    法證明係意外傷害事故所致，此部分應由原告負舉證責任。再依原告於九十二年
    一月二十九日在本院陳述事實經過與被告出具之事故確認報告書記載，有諸多不
    合情理之處，無法認定系爭傷害事故係因意外所致等語置辯。
三、原告主張兩造於九十年五月二十七日在中正國際機場訂立系爭旅行平安保險契約
    ，原告於同日抵達中國大陸廣東省珠海市後，偕同大陸女友出遊，於同年五月二
    十八日凌晨三、四時許與女友返回飯店途中，遭二名不詳姓名男子強索財物未果
    ，其中一男子即揮拳毆打原告，致原告右眼部因眼鏡遭擊破而受傷出血，隨即至
    當地拱北醫院治療縫合右眼部之傷害，而原告於同年月二十九日前往拱北醫院複
    診換藥時，發現右眼視力模糊，乃轉至該醫院眼科檢查，始得知原告右眼因前開
    傷害造成外傷性白內障，必須開刀治療，但該醫院無法立即為原告安排手術事宜
    ，原告遂於同年六月一日返國，並於同年六月二日前往彰化基督教醫院就醫，經
    診斷結果認為原告受有右眼角膜破裂合併外傷性白內障，再經該醫院施予手術治
    療，仍未治癒，原告復於同年六月十三日前往台中榮民總醫院治療，同年六月三
    十日出院，惟原告右眼已因眼球萎縮而永久喪失視力之事實，已據其提出被告公
    司保險費收據影本一件、財團法人海峽交流基金會證明影本三件 (含報警回執影
    本一件、珠海市拱北醫院診斷證明書影本一件、中國大陸廣東省珠海市公證處公
    證書影本三件)、彰化基督教醫院診斷書影本一件、台中榮民總醫院診斷證明書
    影本一件及國泰海外旅行平安保險契約條款影本一件各在卷為憑，核屬相符，而
    本院復依被告聲請向彰化基督教醫院及台中榮民總醫院函調原告病歷資料查明無
    誤，被告除否認系爭傷害事故係因意外所致外，其餘不為爭執，是原告此部分之
    主張自堪信為真實。
四、本件應探究者，乃原告所受右眼視力永久喪失之傷害事故是否出於意外所致？茲
    分別敘述如次：
  (一)依兩造訂立系爭「國泰海外旅行平安保險契約條款」第二條第一、二項約定：
      「被保險人於本契約有效期間內，因遭受意外傷害事故，致其身體蒙受傷害、
      殘廢或死亡時，依照要保時投保契約之約定給付保險金。前項所謂意外傷害事
      故，指非由疾病引起之外來突發事故」。又依同條款第六條第一項約定：「被
      保險人於本契約有效期間內，遭受第二條約定之意外傷害事故，自意外傷害事
      故發生之日起一百八十日內致成附表所列二十八項殘廢程度之一者，本公司應
      給付殘廢保險金，其金額按該表所列之給付比例計算」，另依該條款附表之「
      殘廢程度與保險金給付表」第四級第十五項約定「一目視力永久完全喪失者」
      ，給付比例為保險金額百分之三十五。從而，倘原告右眼視力永久喪失之傷害
      事故確係出於意外所致，而被告復無其他免責事由，原告自得依前開保險契約
      之約定請求被告給付殘廢保險金，合先敘明。
  (二)按當事人主張有利於己之事實者，就其事實有舉證之責任。但法律別有規定，
      或依其情形顯失公平者，不在此限。民事訴訟法第二百七十七條定有明文。原
      告起訴請求被告給付殘廢保險金，自應先行證明其「右眼視力永久喪失」之傷
      害係合於前開保險契約條款第二條第一項之「意外傷害事故」所致，原告若不
      能證明其「右眼視力永久喪失」之殘廢係因意外事故導致，被告即不負賠償義
      務，故原告主張「如被告認為不是意外傷害，應提出有利之反證」云云 (參見
      九十一年十月九日言詞辯論筆錄)，即有誤會。經查：
  １、原告主張其右眼視力永久喪失係意外傷害之經過，業據其提出財團法人海峽交
      流基金會證明影本三件 (含報警回執影本一件、珠海市拱北醫院診斷證明書影
      本一件、中國大陸廣東省珠海市公證處公證書影本三件)、彰化基督教醫院診
      斷書影本一件及台中榮民總醫院診斷證明書影本一件各在卷足憑，被告雖抗辯
      稱拱北醫院診斷證明書僅能證明曾到醫院治療，報警回執亦僅證明曾經報警，
      中國大陸之醫師及公安並未目睹事故之發生過程云云，惟系爭事故之發生地點
      在中國大陸廣東省珠海市，該事故發生之唯一目擊證人即訴外人楊美容係中國
      大陸地區人民，若欲調查系爭事故是否出於「意外」之證據資料必須在中國大
      陸廣東省珠海市為之，而中國大陸地區復為臺灣地區現行司法權所不及，兩岸
      間除文書認證外，並無具有公信力而得進行司法事件調查之司法互助管道，在
      中國大陸地區進行司法調查即有事實上困難，若逼令原告就系爭事故發生經過
      之「意外」情事，須依民事訴訟法第二百七十七條本文規定之舉證責任分配原
      則予以舉證，即有強人所難而顯失公平之情形，故本院認為此部分應依民事訴
      訟法第二百七十七條但書規定減輕原告之舉證責任，始屬公允。從而依原告提
      出珠海市拱北醫院診斷証明書及珠海市拱北派出所出具之報警回執等文件，前
      者記載該醫院對原告之診斷為「外傷性白內障」，即指原告右眼之白內障係因
      「外傷」所造成，非因疾病而引起，而導致該「外傷」之原因為何，參酌該報
      警回執固未記載報警原因為何，然報案時間既為九十年五月二十九日，即為原
      告上開就醫時間之翌日，衡諸一般人之社會日常生活經驗，前往國外異地旅遊
      ，若非遭遇不可預期之突發、意外事故，豈有可能前往醫院急診就醫及向當地
      警察機關 (公安)報案之理？另依拱北醫院診斷證明書亦記載原告「右上瞼及
      面部多處皮膚裂傷」，依前揭一般人之日常生活經驗，若非右臉部 (含眼睛部
      位)受到外界之物理力不當侵入，要無造成類似傷害情形之可能，是原告主張
      其右眼外傷之造成係受不詳姓名之歹徒毆打所致乙節，衡情應屬可信。
  ２、又原告於九十年六月一日返國後，隨即於同年六月三日前往彰化基督教醫院手
      術治療，同年六月七日出院，同年六月九日及同年六月十一日再接受門診治療
      ，當時彰化基督教醫院診斷結果為「右眼角膜破裂合併外傷性白內障」；嗣因
      症狀未獲改善，原告再於九十年六月十三日前往台中榮民總醫院住院治療，該
      醫院診斷結果為「眼球破裂及眼外傷」，遂於同年六月二十二日接受右眼玻璃
      體切除術，同年六月三十日出院，出院時右眼全盲，右眼球已開始萎縮，無法
      再恢復任何視力等情，已據原告陳明在卷，並提出彰化基督教醫院診斷書及台
      中榮民總醫院診斷證明書等影本各一件可按，且經本院依被告聲請向上開二家
      醫院調閱原告就醫之病歷資料查明無誤，亦為被告不爭執，則原告在彰化基督
      教醫院接受治療時醫師診斷結果之「右眼角膜破裂合併外傷性白內障」，即與
      前揭珠海拱北醫院醫師之診斷結果「外傷性白內障」相同，而台中榮民總醫院
      醫師之診斷結果「眼球破裂及眼外傷」或「眼內炎」等，均為同一意外傷害之
      發展進程而已，即原告受不詳姓名之歹徒毆打右臉部  (含眼睛部位)後，導致
      右眼角膜破裂及外傷性白內障，復因在彰化基督教醫院手術治療後，未見好轉
      ，再惡化為眼球破裂萎縮，並致永久喪失視力。至被告雖再三爭執原告右眼全
      盲無視力之情形，尚非一定因毆打之外傷造成眼角膜穿孔破裂及眼球破裂云云
      ，然此部分經本院依被告聲請函詢彰化基督教醫院上情，亦經函覆稱「依照當
      時急診所見判斷：其右眼角膜穿孔原因應是外傷所致無誤」、「外傷時是否流
      血無從得知，若依臨床經驗角膜穿孔外傷有可能不會流血」、「其視力喪失，
      最可能原因應為外傷後眼球持續發炎所致」等語，有卷附該醫院九十二年六月
      十一日  (九二)彰基病歷字第九二０六０六０號函可稽，足見被告前開抗辯與
      彰化基督教醫院醫師之專業判斷不符，應無可採。另被告就彰化基督教醫院上
      開函文仍認有疑義，猶聲請調查「如何判斷為外傷所致？其醫學上理由？醫學
      上除外傷外，有無其他原因可致眼角膜穿孔？眼角膜有無神經，如被玻璃刺傷
      ，是否會疼痛？」各項  (參見九十二年六月三十日書狀)，本院認為彰化基督
      教醫院上開函文已相當肯定明確表示「依當時急診所見判斷：其右眼角膜穿孔
      原因應是外傷所致無誤」及「視力喪失，最可能原因應為外傷後眼球持續發炎
      所致」等語，應足以排除原告右眼角膜穿孔破裂之原因為外傷以外之其他因素
      ，被告聲請再向彰化基督教醫院函詢前開事項，本院認為已屬重複或無益之調
      查，自無再行函查之必要，附此敘明。
五、又被告就系爭傷害事故發生原因、動機及過程等，雖分別提出「原告於珠海市右
    眼失明案調查報告」、被告出具「事故確認報告書」等文書，認與原告陳述不符
    ，並為系爭傷害事故涉及道德危險之抗辯，惟查：
  (一)被告提出上開調查報告書部分，該項文書之真正已為原告所否認 (參見九十二
      年三月十四日書狀)，而上開調查報告書既為被告提出之私文書，應由被告就
      該私文書之真正負舉證責任 (參見民事訴訟法第三百五十七條規定)，被告在
      本件言詞辯論終結前並未就該項私文書之真正為任何證明，上開調查報告書即
      無證據能力，自為本院所不採。
  (二)被告雖以原告就返國時間不確定，有無預購回程機票、保險期間恰為五日等為
      抗辯，惟被告是否應依系爭保險契約賠償，端視原告所受傷害事故是否符合系
      爭保險契約條款約定應予賠償之條件已足，即在兩造約定之契約保險期間，發
      生契約約定之保險事故，被告即應負賠償責任。至原告預定何時返國、有無購
      買回程機票及保險期間之長短，在系爭保險契約約定之保險事故發生後，自無
      再予細究之實益，縱令原告就上開情事之陳述有所出入，亦非本件應審理及裁
      判之範圍。
  (三)被告抗辯稱依「事故確認報告書」記載，發生系爭傷害事故時，原告身上攜帶
      二千元人民幣，歹徒毆打後毫無所得，不合情理云云，惟系爭傷害事故發生當
      時之現場共有四人，即歹徒二人、原告及其女友，其中一名歹徒毆打原告，被
      告固認為另名歹徒應可趁機行搶財物，然原告之女友當時或許無力阻止毆打及
      行搶，但當場呼救並非不可能，且另名歹徒當時亦可能看住原告女友阻止其呼
      救，故未趁機行搶財物，此種情形與一般人之日常生活經驗法則應屬無違，從
      而歹徒「毆打被害人」與「行搶財物既遂」間並無必然關係，被告提出此部分
      抗辯而未證明二者之「必然性」，其抗辯不足採。
  (四)被告抗辯稱「原告當時戴眼鏡，眼鏡破裂，眼睛可能被鏡片傷到，苟係如此，
      歹徒之手亦應為鏡片傷到，在疼痛之下，如何可能繼續毆打？」云云，此項爭
      執在於：歹徒揮拳毆打原告臉部致眼鏡破裂，原告眼角膜破裂受傷，歹徒之手
      若同時受傷疼痛，是否即無法繼續毆打原告之能力？依被告之抗辯似採肯定見
      解，惟發生系爭傷害事故當時被告既不在場，如何認定歹徒揮拳擊破原告眼鏡
      之同時，歹徒之手已因受傷疼痛而無法繼續毆打？當時歹徒之手受傷程度如何
      ？被告就此部分有利於己之抗辯，均未舉證以實其說，本院認為應屬主觀臆測
      之詞，尚難遽信。
  (五)被告另抗辯稱原告於八十九年十一月二十四日已遭銀行拒絕往來，其經濟狀況
      不佳，且此次出國，另向新光人壽保險公司及國寶人壽保險公司各投保二千萬
      元、一千萬元，原告之動機不單純云云，依被告抗辯之真意，應指原告投保系
      爭保險涉有道德危險，亦即指原告因經濟狀況不佳，蓄意在投保後以自殘方式
      出險，藉此牟取鉅額保險金等情，惟原告於九十年五月二十八日凌晨在中國大
      陸廣東省珠海市發生系爭傷害事故後，除在珠海拱北醫院就醫外，隨即於九十
      年六月一日返國，並於九十年六月二日至同年六月十一日在彰化基督教醫院住
      院手術及門診治療，九十年六月十三日至同年六月三十日在台中榮民總醫院住
      院手術治療各節，已如前述，足見原告在系爭傷害事故發生後即積極就醫，在
      一個月內先後二次住院接受手術治療，可見原告希望保有右眼視力之用心甚強
      ，若原告就系爭保險契約存有藉故牟取鉅額保險金之道德危險，在客觀上何必
      積極就醫求治？何必在一個月內先後二次承受手術上之風險？況被告若認為被
      保險人之經濟狀況不佳，即對保險利益有道德危險之虞，被告於原告要保當時
      自應拒絕承保，始符常情，其於發生系爭保險事故後再為道德危險之抗辯，即
      非允當，不足採信。
六、綜上所述，原告右眼全盲之原因，既係遭不詳姓名之歹徒毆打右臉部，眼鏡破裂
    ，導致右眼角膜破裂及外傷性白內障，更因右眼眼球持續發炎，進而惡化為眼球
    萎縮，並致永久喪失視力，則原告所受傷害事故應屬系爭保險契約條款第二條第
    二項所謂之「非由疾病引起之外來突發事故」，更於該項意外傷害事故發生之日
    起一百八十日內致成「一目視力永久完全喪失」之殘廢程度，從而原告依據系爭
    保險契約請求被告給付殘廢保險金七百萬元 (保險金額二千萬元之百分之三十五
    )，洵屬有據，應予准許。又依系爭保險契約條款第十七條約定，被告應於收齊
    理賠申請文件後十五日給付保險金，逾期按年利一分加計利息給付，故原告併請
    求自九十年十月十六日起至清償日止按年息百分之十計算之遲延利息 (此為被告
    不爭執，參見九十二年七月四日言詞辯論筆錄)，核無不合，併予准許。
七、又兩造分別陳明願供擔保聲請宣告假執行或免為假執行，核與法律規定相符，爰
    分別酌定相當擔保金額宣告之。
八、再因本件事證已臻明確，兩造其餘主張陳述及所提之證據方法，核與本判決所得
    之心證結果不生影響，均毋庸再予逐一論述，併予敘明。
九、結論：本件原告之訴為有理由，並依民事訴訟法第七十八條、第三百九十條第二
    項、第三百九十二條，判決如主文。
中      華      民      國    九十二    年      七      月    十八      日
                                    臺灣彰化地方法院民事第一庭
                                        法      官    林    金    灶
右為正本係照原本作成。
如對本判決上訴，應於判決送達後二十日內向本院提出上訴狀。
中      華      民      國    九十二    年      七      月    十八      日
                                        法院書記官    莊    何    江


司法院資訊處製作；財團法人民間司法改革基金會備份。
